臺灣士林地方法院刑事判決
110年度金簡上字第17號
上  訴  人  臺灣士林地方檢察署檢察官
被      告  吳建宏


上列上訴人因被告違反洗錢防制法等案件，不服本院中華民國11
0年10月1日所為之110年度審金簡字第58號第一審簡易判決（起
訴案號：109年度偵字第18050號），提起上訴，本院管轄之第二
審合議庭認應適用通常程序審理，並自為第一審判決如下：
    主    文
原判決撤銷。
吳建宏共同犯洗錢防制法第十四條第一項之洗錢罪，處有期徒刑
貳月，併科罰金新臺幣壹萬元。又犯侵占罪，處拘役伍拾日，如
易科罰金，以新臺幣壹仟元折算壹日。
未扣案之犯罪所得新臺幣玖萬元沒收，於全部或一部不能沒收或
不宜執行沒收時，追徵其價額。
    犯罪事實
一、吳建宏於民國109年7月14日某時，在求職網站INDEED瀏覽真
    實姓名年籍不詳之人刊登之徵才廣告後，以通訊軟體「LINE
    」與1 名真實姓名年籍不詳、LINE帳號為「aa11550」、自
    稱為「王經理」之人聯繫，經對方告以倘提供金融帳戶供款
    項匯入，再依指示將款項提領出來交予對方，即可獲取每日
    新臺幣（下同）2,000 元之報酬，因工作內容極為單純，卻
    能領取每日2,000元之報酬，所付出勞力與所得報酬顯不成
    比例，且吳建宏方於108年間因交付帳戶予姓名年籍不詳之
    人致幫助他人詐欺取財案件，經本院以107年度易字第668號
    判決判處罪刑確定，是依吳建宏之社會經驗及智識程度，已
    可預見此應係詐欺集團利用他人提供之金融帳戶，使不知情
    被害民眾將受騙款項匯入該帳戶內，再趁被害民眾匯款後、
    察覺遭騙而報警前之空檔期間，推由俗稱「車手」之成員領
    款，儘速將帳戶內之款項領出，交予該集團，以確保詐欺犯
    罪所得，並掩飾參與詐欺者之真實身分，規避被害民眾及檢
    警機關之追緝調查，是如交付帳戶資料予支付代價或提供利
    益向他人取得帳戶以供收款之人，並允為分擔並著手前揭提
    領詐欺贓款之任務，恐成為犯罪之一環而遂行詐欺取財犯行
    ，使他人因此受騙致發生財產受損之結果，並得以隱匿該詐
    欺犯罪所得之去向等情，詎吳建宏竟為求賺取上開報酬，仍
    基於縱使發生他人因受騙致財產受損、隱匿詐欺犯罪所得去
    向之結果，亦不違背其本意之詐欺取財及洗錢之不確定故意
    ，與前開姓名年籍不詳之「王經理」共同意圖為自己不法所
    有，基於詐欺取財及洗錢之犯意聯絡，將其所有之南港區農
    會中研分部帳號00000000000000號帳戶（下稱南港農會帳戶
    ）提供予「王經理」使用，再由吳建宏所不知悉之「王經理
    」所屬詐欺集團成員於同年月16日20時58分許，撥打電話予
    陳柏榮，佯稱係陳柏榮友人「楊采琳」云云，雙方加LINE聯
    繫後，該詐欺集團成員即於17日9時15分許，以LINE語音通
    話功能，佯稱欲向陳柏榮借款10萬元，致陳柏榮陷於錯誤，
    於17日上午9時41分許，依指示臨櫃匯款10萬元至吳建宏前
    開南港農會帳戶內。嗣「王經理」指示吳建宏提領該10萬元
    後上繳，詎吳建宏竟另行起意，意圖為自己不法所有，於附
    表所示時間、地點，提領如附表所示金額之款項後（合計8
    萬2,000元，尚餘1 萬8,000 元未及提領即被圈存），未依
    指示交予「王經理」，而係直接侵占入己，並花用殆盡。
二、案經陳柏榮訴由臺北市政府警察局南港分局報告臺灣士林地
    方檢察署檢察官偵查起訴。
　　理    由
壹、證據能力
　　本案據以認定被告吳建宏犯罪之供述證據，有關被告以外之
    人於審判外之陳述，公訴人及被告在本院準備程序或審理時
    均未爭執其證據能力，復經本院審酌認該等證據之作成無違
    法、不當或顯不可信之情況，而非供述證據亦非公務員違背
    法定程序所取得，依刑事訴訟法第159條之5規定、第158條
    之4規定之反面解釋，均有證據能力，合先敘明。
貳、實體部分
一、上揭犯罪事實業據被告坦承不諱（臺灣士林地方檢察署109
    年度偵字第18050號卷【下稱偵卷】第165至171頁，本院110
    年度審金訴字第360號卷【下稱本院原審審金訴卷】第64頁
    ，本院110年度金簡上字第17號卷【下稱本院卷】第72至73
    頁），核與證人即告訴人陳柏榮所述相符（偵卷第7至9頁）
    ，並有被告前揭南港農會帳戶存摺影本、客戶基本資料查詢
    、交易明細表（偵卷第35至37、41至43頁）、告訴人陳柏榮
    臺灣銀行匯款申請書（偵卷第33頁）、中華郵政股份有限公
    司109年12月7日儲字第1090920614號函、國泰世華商業銀行
    存匯作業管理部109年12月9日國世存匯作業字第1090188622
    、1090189011號函、台新國際商業銀行109年12月7日台新作
    文字第10927201號函、中國信託商業銀行ATM監視器錄影畫
    面、國泰世華商業銀行ATM監視器錄影畫面（偵卷第95、97
    、99、105、161、185至189頁）等件在卷可稽，足認被告上
    開自白與事實相符。
二、按共同正犯之意思聯絡，不以彼此間犯罪故意之態樣相同為
    必要，蓋刑法第十三條第一項、第二項雖分別規定行為人對
    於構成犯罪之事實，明知並有意使其發生者，為故意；行為
    人對於構成犯罪之事實，預見其發生而其發生並不違背其本
    意者，以故意論。前者為確定故意（直接故意），後者為不
    確定故意（間接故意），惟不論「明知」或「預見」，僅係
    認識程度之差別，不確定故意於構成犯罪事實之認識無缺，
    與確定故意並無不同，進而基此認識「使其發生」或「容認
    其發生（不違背其本意）」，共同正犯間在意思上乃合而為
    一，形成意思聯絡（最高法院103年度台上字第2320號判決
    意旨參照）。共同正犯間，在合同意思範圍內，相互利用他
    人之行為，以達其犯罪之目的，原不必每一階段均參與，祇
    須分擔犯罪行為之一部，即應對於全部所發生之結果共同負
    責，且數共同正犯之間，原不以直接發生犯意聯絡者為限，
    即有間接之聯絡者，亦包括在內，也不限於事前有所協議，
    於行為當時，基於相互之認識，以共同犯罪之意思參與者，
    亦無礙於共同正犯之成立（最高法院110年台上字第3183號
    判決意旨參照）。又詐欺集團為實行詐術騙取款項，而蒐羅
    、使用人頭帳戶以躲避追緝，其各犯罪階段緊湊相連，係需
    多人縝密分工，相互為用，方能完成之集團性犯罪，雖各共
    同正犯僅分擔實行其中部分行為，仍應就全部犯罪事實共同
    負責，以符刑法關於共同正犯規範之旨。是部分詐欺集團成
    員縱未直接對被害人施以詐術，如有接收人頭帳戶金融卡、
    測試、回報供為其他成員實行詐騙所用，或配合提領款項，
    從中獲取利得，餘款交付其他成員等行為，所為均係該詐欺
    集團犯罪歷程不可或缺之重要環節，尤其是配合提領贓款，
    被害人遭詐欺集團成員詐騙後，雖已將款項匯入詐欺集團指
    定之人頭帳戶，但上開款項在詐欺集團成員實際提領前，該
    帳戶隨時有被查覺而遭凍結之可能，故分擔提領詐騙所得贓
    款之工作，即係以詐欺之意思，參與犯罪構成要件之行為，
    而屬共同正犯（最高法院109年度台上字第5155號刑事判決
    ）。再按刑法關於正犯、幫助犯之區別，係以其主觀之犯意
    及客觀之犯行為標準，凡以自己犯罪之意思而參與犯罪，無
    論其所參與者是否犯罪構成要件之行為，皆為正犯，其以幫
    助他人犯罪之意思而參與犯罪，其所參與者，苟係犯罪構成
    要件之行為，亦為正犯。如以幫助他人犯罪之意思而參與犯
    罪，其所參與者又為犯罪構成要件以外之行為，則為從犯（
    最高法院95年度台上字第3886號判決意旨參照）。經查，本
    案被告與「王經理」在聯繫過程中，已可預見倘將其申設之
    南港農會帳戶提供予真實姓名、年籍不詳之「王經理」作為
    收受款項使用，匯入該帳戶內、來源不明之款項可能為詐欺
    他人所得之贓款，並對於提領該等款項可能係為完成詐欺犯
    行取得贓款之最終目的有所認識，此觀諸其於警詢、偵訊時
    自陳：「我於109年7月14日用手機上INDEED求職網站，找到
    一家永利公司有外務的工作，我就在該網站上登錄我的個資
    表達要求職的意思，約1至2天後，對方用「aa11550」之LIN
    E帳號聯繫我，告知我的工作就是去提領客戶匯進來公司的
    款項，再將所提的金錢交予附近的公司人員，我之前因類似
    的案件被判處50天拘役，所以我知道這是詐欺車手的工作，
    後來就有一筆10萬元匯入我的戶頭，我就假意配合對方前往
    提領10萬元，但我沒有將該款項交予詐騙集團」、「109年6
    、7月，我在網路上的求職網站，看到有家代書公司徵外務
    ，我就用LINE跟對方聯絡，對方說叫我去幫他取款，我一聽
    就知道是詐騙，因為我兩年前網路貸款就把帳戶給他人被判
    拘役50日，我想說對方是詐騙集團，我想要抓他，所以我就
    把南港帳戶存簿封面拍照傳給對方，他說有客戶會把錢匯進
    來，然後叫我幫他領出來給他，不管領多少錢，日薪2,000
    元」等語即可知悉（偵卷第13、167頁），卻仍基於容任詐
    欺取財結果發生之意思，依真實姓名、年籍不詳之「王經理
    」指示，提領告訴人匯入上開帳戶帳戶內之款項，則被告主
    觀上已具備詐欺取財之不確定故意，並與「王經理」間具犯
    意聯絡，客觀上亦參與實施詐欺取財之構成要件行為，而有
    行為分擔，乃以自己犯罪之意思而參與犯罪構成要件之行為
    ，是揆諸前揭說明，被告所為應評價為詐欺取財罪之共同正
    犯，自不得僅論以幫助犯。　
三、再按洗錢防制法於105年12月28日修正公布，並於106年6月2
    8日生效施行，修正後洗錢防制法第14條第1項所定之一般洗
    錢罪，祇須有第2條各款所示行為之一，而以第3條規定之特
    定犯罪作為聯結即為已足。而過去實務認為，行為人對犯特
    定犯罪所得之財物或利益作直接使用或消費之處分行為，或
    僅將自己犯罪所得財物交予其他共同正犯，祇屬犯罪行為之
    一部分或犯罪後處分贓物之行為，非洗錢防制法所規範之洗
    錢行為，惟依新修正之洗錢防制法規定，倘行為人意圖掩飾
    或隱匿特定犯罪所得來源，而將特定犯罪所得直接消費處分
    ，甚或交予其他共同正犯予以隱匿，或由共同正犯以虛假交
    易外觀掩飾不法金流移動，即難認僅係單純犯罪後處分贓物
    之行為，應仍構成洗錢防制法第2條第1款或第2款之洗錢行
    為（最高法院110年度台上字第4200號、第807號判決意旨參
    照）。經查，本案告訴人將遭詐騙款項匯入被告申設之南港
    農會帳戶後，被告即自上開帳戶內提領款項並自行處分，已
    切斷該詐騙所得金流之去向、阻撓國家對詐欺犯罪所得之追
    查，自非僅係犯罪後處分贓物之行為，而屬洗錢防制法第2
    條第2款所定之洗錢行為。又被告自其所有南港農會帳戶提
    領告訴人匯入之款項時，已具有詐欺取財之不確定故意，業
    如前述，是被告當可預見其所提領之款項，可能為詐欺犯罪
    之犯罪所得，且被告亦知悉其「工作」包含自該帳戶提領不
    明匯入之款項，則依被告之智識程度、社會經驗、相關前科
    紀錄等，當可預見其提領款項並自行處分之行為將製造詐欺
    犯罪所得之金流斷點，並造成國家查緝犯罪之困難，是被告
    所為亦應成立洗錢防制法第14條第1項之一般洗錢罪。
四、又被告將上開南港農會帳戶資料告知「王經理」後，因其並
    未交付存摺、提款卡等物，是其對於該帳戶仍有管領、支配
    之權限，告訴人遭「王經理」所屬詐欺集團成員詐騙後，於
    109年7月17日匯款10萬元至被告上開南港農會帳戶內，被告
    本於對該帳戶具有合法管領之權限，而該筆詐騙款項係於自
    己實力支配之下而持有他人之物之狀態下，以易持有為所有
    之意，於附表所示時間、地點提領如附表所示數額款項後，
    未依指示上繳予「王經理」，反係自行處分花用，是被告行
    為亦應構成刑法第335條之侵占罪。
五、綜上所述，本案事證明確，被告上開犯行，均堪認定，應予
    依法論科。　　　　
六、論罪科刑　　
　㈠核被告所為，係犯洗錢防制法第14條第1項之洗錢罪、刑法第
    339條第1項之詐欺取財罪，及同法第335條第1項之侵占罪。
    被告於附表所示時間、地點分次提領告訴人匯入之款項，因
    係於密接時間為之，且侵害同一告訴人之財產法益，其各別
    提領款項之行為難以分割，應就上開部分論以接續犯之實質
    上一罪。被告與真實姓名、年籍不詳之「王經理」間，就上
    開詐欺罪及洗錢罪犯行之實行，具有犯意聯絡及行為分擔，
    應論以共同正犯。被告以一提領告訴人匯入南港農會帳戶內
    款項之行為，詐得告訴人之財物及掩飾特定犯罪之犯罪所得
    ，係一行為觸犯數罪名，為想像競合犯，應依刑法第55條規
    定，從一重論以洗錢罪。公訴意旨認被告犯行僅成立詐欺取
    財、洗錢罪之幫助犯等罪嫌云云，應屬誤會，業如前述，惟
    因刑事訴訟法第300條所謂變更法條，係指罪名之變更而言
    ，若僅行為態樣有正犯、從犯之分，或既遂、未遂之分，即
    無庸引用刑事訴訟法第300 條變更起訴法條（最高法院101 
    年度台上第3805號參照），故本件自無庸變更起訴法條，附
    此敘明。又據被告於本院準備程序時所述：伊是在「王經理
    」打電話來說有客戶把錢匯進去，叫伊去領錢出來交給他的
    時候，決定不要將提領出來的款項交給對方的等語（本院卷
    第73頁），是應認被告係在本案詐欺、洗錢犯行結束後，方
    另行起意侵占贓款，此外亦無證據顯示被告係於交付帳戶資
    料時即有侵吞詐欺款項之意，因認被告所為前開洗錢、侵占
    犯行，應係基於各別犯意所為，犯罪行為態樣亦有異，而應
    予分論併罰。
  ㈡按洗錢防制法第16條第2項規定：「犯前2條之罪，在偵查或
    審判中自白者，減輕其刑」。本案被告就所犯洗錢罪於偵訊
    、原審準備程序、本院準備程序均自白犯罪，業如前述，爰
    依洗錢防制法第16條第2項規定，減輕其刑。
  ㈢又按被告構成累犯之事實及應加重其刑之事項，均應由檢察
    官主張並具體指出證明之方法後，經法院踐行調查、辯論程
    序，方得作為論以累犯及是否加重其刑之裁判基礎（最高法
    院110年度台上大字第5660號裁定意旨參照）。本件檢察官
    主張被告前因施用毒品案件，經法院判處有期徒刑5月確定
    ，於106年6月13日執行完畢後，5年以內故意再犯本件有期
    徒刑以上之罪，應成立累犯等情，未據被告表示爭執，並有
    臺灣高等法院被告前案紀錄表在卷為證，足認檢察官主張被
    告成立累犯，尚屬有據。惟檢察官並未對於被告應依累犯規
    定加重其刑之事項有所主張，亦未具體指出證明方法，俾法
    院綜合判斷被告有無因加重本刑致生所受刑罰超過其所應負
    擔罪責之情形，難謂已盡其實質舉證責任，依照前開說明，
    因本院毋庸依職權調查並為相關之認定，即無從依累犯規定
    予以加重其刑，爰僅將被告之前科紀錄列入刑法第57條第5
    款「犯罪行為人之品行」之量刑審酌事由，附此敘明。
七、撤銷原判決之理由
　㈠檢察官上訴意旨略以：①按侵占罪之客體，乃自己所持有之他
    人之物，縱行為人所侵占者係屬贓物（所謂黑吃黑），亦不
    影響侵占罪之成立。本案被告明知其南港農會帳戶內於110
    年7月17日匯入之10萬元款項，實屬詐欺集團詐騙之不法所
    得，竟意圖為自己不法所有，將其中之8萬2,000元領出後據
    為己有，應已成立侵占罪，原審判決認此屬處分贓物之不罰
    後行為，認事用法容有違誤。②又被告就其本案犯行，自始
    至終並未坦白承認，且其甫於107年間，因提供帳戶供詐欺
    集團使用犯幫助詐欺罪，經法院判決處拘役50日，竟仍不知
    悔改再為本案犯行，且另起貪念將詐欺集團本案詐騙所得，
    據為己有，顯見其惡性重大，而原審判決竟認其犯後態度良
    好、已具悔意，僅量處有期徒刑2月，實有未洽等語。
　㈡原審審理後，認被告犯罪事證明確，予以論罪科刑，固非無
    見。惟查：被告所犯上揭侵占犯行，乃係在其與「王經理」
    共同所為之詐欺、洗錢犯行完成後，另行起意所為，業如前
    述，原審認被告未依指示將領得之詐欺贓款交予對方，乃屬
    事後處分贓物之行為，為不罰之後行為，不另構成侵占罪部
    分，應有違誤，檢察官執此上訴，即屬有據。至檢察官另以
    前詞指摘原審量刑過輕部分，因刑罰之量定，屬法院自由裁
    量之職權行使，應審酌刑法第57條所列各款事由及一切情狀
    ，為酌量輕重之標準，並非漫無限制；量刑輕重係屬事實審
    法院得依職權自由裁量之事項，苟已斟酌刑法第57條各款所
    列情狀而未逾越法定刑度，不得遽指為違法；且在同一犯罪
    事實與情節，如別無其他加重或減輕之原因，下級審量定之
    刑，亦無過重或失輕之不當情形，則上級審法院對下級審法
    院之職權行使，原則上應予尊重；查原審業已審酌被告前科
    素行、本案犯罪情節、被告於本案之分工程度、犯後態度、
    僅部分賠償告訴人損失，暨被告於原審自承之學歷、工作、
    家庭、生活、經濟狀況等一切情狀，就洗錢部分判處被告有
    期徒刑2月，併科罰金1萬元，併諭知易服勞役之折算標準，
    其認事用法均無違誤，且量刑已衡酌檢察官上訴意旨所稱被
    告前科素行、犯後態度、犯罪情節等情事在內之刑法第57條
    所列各款事由，並無裁量逾越或濫用之明顯違法情事，亦未
    有過重或失輕之不當情形，本院自應予以尊重，是檢察官上
    訴指稱原審就洗錢部分量刑過輕云云，尚難憑採。
　㈢又刑事訴訟程序係確定國家刑罰權之有無與其範圍之程序，
    以刑罰權有無之認定為中心，設計便於當事人爭論及參與之
    法定程序，然而被告犯罪情節繁簡、輕重不一，若所有刑事
    案件均依通常程序進行，在司法資源有限之情況下，勢必造
    成案件遲滯，不啻係程序之浪費，對被告亦未必有利，審判
    品質自難以提升。故考量訴訟經濟及司法資源之適當分配，
    自有設置刑事簡易程序之必要性。換言之，對於被告並無爭
    執、事實明確、情節簡單、不法內涵輕微之案件，若不依通
    常訴訟之直接、言詞及公開審理程序，而採取迅速、書面並
    簡化之證據調查程序，逕行科處其刑罰，固可收明案速判、
    合理節約司法資源之利，但另方面而言，被告之防禦權勢必
    受到影響，因此，簡易判決處刑，除限制刑罰效果應為輕微
    之「虛刑」（即原則上不拘束被告之人身自由，或給予緩刑
    宣告，或易以罰金、社會勞動）外，更限制不得為無罪、免
    訴、不受理或管轄錯誤之諭知，以貫徹刑事簡易程序制度設
    計之本旨。而無罪判決，係指經法院為實體之審理，不能證
    明被告犯罪或其行為不罰之實體判決而言。但除單純一罪或
    數罪併罰案件以判決主文宣示者外，實質上或裁判上一罪，
    因在訴訟上只有一個訴權，基於審判不可分之原則，其一部
    判決效力及於全部，法院如認一部成立犯罪，其他被訴部分
    不能證明犯罪時，僅能為單一主文之有罪判決，其不能證明
    犯罪之部分，則於判決理由內，說明因係被訴實質上或裁判
    上一罪，故此部分不另為無罪之諭知，而就實際上言，此仍
    屬已受法院為實體審理之無罪判決。再者，第一審法院依被
    告在偵查中之自白或其他現存之證據，已足認定其犯罪者，
    得因檢察官之聲請，不經通常審判程序，逕以簡易判決處刑
    ；檢察官聲請以簡易判決處刑之案件，經法院認為有刑事訴
    訟法第451條之1第4項但書之情形者，應適用通常程序審判
    之；又對於簡易判決之上訴，準用刑事訴訟法第三編第一章
    及第二章除第361條外之規定，刑事訴訟法第449條第1項、
    第452條、第455條之1第3項分別定有明文。依此，法院對於
    案情甚為明確之輕微案件，固得因檢察官之聲請，逕以簡易
    程序判決處刑，惟仍應以被告在偵查中之自白或其他現存之
    證據，已足認定其犯罪者為限，始能防冤決疑，以昭公允。
    且於裁判上一罪之案件，倘其中一部分犯罪不能適用簡易程
    序者，全案應依通常程序辦理之，乃訴權不可分、程序不可
    分之法理所當然。從而，管轄第二審之地方法院合議庭受理
    簡易判決上訴案件，除應依通常程序審理外，其認案件有前
    述不能適用簡易程序之情形者，自應撤銷原判決，逕依通常
    程序為第一審判決，始符法制（最高法院108 年度台非字第
    15號判決意旨參照）。經查，原審認被告未依指示將領得之
    詐欺贓款交予「王經理」，為不罰之後行為，不另構成侵占
    罪部分，就實際上言，此仍屬已受法院為實體審理之無罪判
    決，該當刑事訴訟法第451條之1第4項但書第3款之事由，究
    其性質仍不適於簡易判決處刑，而應適用通常程序審判，原
    審就全案逕以簡易判決處刑，亦有未洽。
　㈣綜上，檢察官上訴指摘原審量刑過輕部分，固無理由，然檢
    察官上訴指摘原判決就被告侵吞詐欺贓款不另構成侵占罪之
    部分，則屬有理由，且原判決就檢察官起訴侵占部分不另為
    無罪之諭知，亦有上開逕予踐行簡易程序之不當，復為保障
    當事人之審級利益，自應由本院將原判決撤銷，改依通常程
    序自為第一審判決。
八、爰以行為人責任為基礎，審酌被告提供其所有帳戶予姓名年
    籍不詳之人使用，復依指示提領告訴人匯入其帳戶之款項後
    另行侵吞入己，不僅侵害告訴人之財產法益，並因其所為掩
    飾犯罪所得之去向，致使執法人員難以追查，其犯罪所生之
    危害非輕，殊值非難，兼衡被告犯後已知坦承犯行，並已於
    偵查中歸還告訴人1萬元之犯後態度（參偵卷第177、179頁
    之被告提出之匯款申請書影本、臺灣士林地方檢察署辦案公
    務電話紀錄表），暨考量其犯罪之動機、參與犯罪程度、造
    成之損害、所獲利益，及其於本院審理時自陳之教育程度、
    家庭經濟狀況、工作情形（本院卷第174頁）等一切情狀，
    各量處如主文第二項所示之刑，並就洗錢罪之併科罰金刑部
    分諭知易服勞役之折算標準，及就侵占罪部分諭知易科罰金
    之折算標準。
九、沒收
  ㈠按犯罪所得，屬於犯罪行為人者，沒收之；前二項之沒收，
    於全部或一部不能沒收或不宜執行沒收時，追徵其價額；犯
    罪所得已實際合法發還被害人者，不予宣告沒收或追徵，刑
    法第38條之1第1項前段、第3項、第5項分別定有明文。又按
    犯第14條之罪，其所移轉、變更、掩飾、隱匿、收受、取得
    、持有、使用之財物或財產上利益，沒收之，洗錢防制法第
    18條第1項前段定有明文。而關於犯罪行為人犯洗錢防制法
    第14條之罪，其所掩飾之財物本身僅為洗錢之標的，難認係
    供洗錢所用之物，為本案洗錢犯罪構成要件事實前提，乃本
    罪之關聯客體，故洗錢行為之標的，除非屬於前置犯罪之不
    法所得，自非本案洗錢犯罪之工具及產物，亦非洗錢犯罪所
    得，尤非違禁物，尚無從依刑法沒收規定予以宣告沒收，自
    應依洗錢防制法第18條第1項前段規定予以宣告沒收。此規
    定係採義務沒收主義，祇要合於前述規定，法院即應為相關
    沒收之諭知，然該洗錢行為之標的是否限於行為人者始得宣
    告沒收，法無明文，是倘法條並未規定「不問屬於犯罪行為
    人與否均沒收」時，自仍以屬於被告所有者為限，始應予沒
    收。經查，本案告訴人遭詐騙後共匯入被告南港農會帳戶10
    萬元，被告提領其中8萬2,000元後，並未交予「王經理」即
    將之侵占入己，而其未及提領之1萬8,000元現仍圈存在被告
    之南港農會帳戶內，且該帳戶之存摺、提款卡尚在被告持有
    中等情，屢經被告供承在卷（偵卷第13、169、193頁，原審
    審金訴卷第46頁，本院卷第72頁），足見被告對於告訴人匯
    入其帳戶之10萬元均具事實上處分權限，而被告已於偵查中
    歸還告訴人1萬元等節，則經告訴人陳述在卷（偵卷第179頁
    公務電話紀錄表），並有被告提出之匯款申請書在卷可稽（
    偵卷第177頁），爰依刑法第38條之1第5項扣除1萬元後，其
    餘9萬元部分仍應依洗錢防制法第18條第1項前段規定、刑法
    第38條之1第1項前段宣告沒收，且因未扣案，併依刑法第38
    條之1第3項規定，諭知於全部或一部不能沒收或不宜執行沒
    收時，追徵其價額。
  ㈡至被告用以犯本案之上開南港農會帳戶帳戶，雖係其所有、
    供本案犯罪所用之物，然並未扣案，且因該帳戶為被告所申
    設，縱使予以沒收，被告亦可輕易申請補辦，予以沒收對於
    預防犯罪之功效甚微，衡量追徵之勞費與預防犯罪之作用，
    本院認欠缺加以沒收之刑法上重要性，依刑法第38條之2第
    2 項規定，不予宣告沒收，併此敘明。 
十、檢察官依通常程序起訴，經被告自白犯罪，法院認為宜以簡
    易判決處刑者，得不經通常審判程序，逕以簡易判決處刑。
    經法院認為有第451條之1第4項但書之情形者，應適用通常
    程序審判之，刑事訴訟法第449條第2項及同法452條分別定
    有明文。又對於簡易判決之上訴，準用刑事訴訟法第三編第
    一章及第二章之規定，管轄第二審之地方法院合議庭受理簡
    易判決上訴案件，應依通常程序審理。其認案件有刑事訴訟
    法第452條之情形者，應撤銷原判決，逕依通常程序為第一
    審判決，法院辦理刑事訴訟簡易程序案件應行注意事項第14
    點已有明文。本件檢察官提起公訴後，原審依刑事訴訟法第
    449條第2項改依簡易判決處刑，惟本件被告被訴侵占案件，
    既經本院撤銷改判，而有刑事訴訟法第451條之1第4項但書
    第3款之情形。雖本案非由檢察官聲請以簡易判決處刑，而
    係依通常程序起訴後，原審依刑事訴訟法第449條第2項之規
    定改簡易判決處刑，與刑事訴訟法第452條之情形未盡相符
    。然原審既改以簡易判決處刑，卻又未符該程序之前提要件
    ，此一判決瑕疵自不能使其無從救濟，以保障當事人之審級
    利益，且不能僅因刑事訴訟法第449條第1項或第2項之差別
    ，而異其處理結果。是以基於相同事件應為相同處理之法理
    ，應適用前揭法院辦理刑事訴訟簡易程序案件應行注意事項
    第14點之規定，就此部分由本院合議庭逕依通常程序審理後
    ，自為第一審判決，當事人如對本判決上開部分有所不服，
    仍得於法定上訴期間內，向管轄之第二審法院提起上訴，附
    此敘明。　　
據上論斷，應依刑事訴訟法第455條之1第1項、第3項、第369條
第1項前段、第364條、第451條之1第4項但書第3款、第452條、
第299條第1項前段，洗錢防制法第14條第1項、第16條第2項、第
18條第1項前段，刑法第11條前段、第28條、第339條第1項、第3
35條第1項、第55條、第42條第3項、第41條第1項前段、第38條
之1第1項、第3項，刑法施行法第1條之1第1項，判決如主文。
本案經檢察官江耀民提起公訴及提起上訴，檢察官謝榮林到庭執
行職務。
中　　華　　民　　國　　111 　年　　7 　　月　　14　　日
                  刑事第五庭  審判長  法  官  黃 怡 瑜
　　　　　　　　　
                                      法  官  李 郁 屏
                                      
　　　　　　　　　　　　　　　　　　  法  官  黃 瀞 儀
以上正本證明與原本無異。
本件不得上訴。
                                      書記官  李 俊 錡  
中　　華　　民　　國　　111 　年　　7 　　月　　14　　日

附錄本案論罪科刑之依據：
洗錢防制法
第 14 條
有第二條各款所列洗錢行為者，處七年以下有期徒刑，併科新臺
幣五百萬元以下罰金。
前項之未遂犯罰之。
前二項情形，不得科以超過其特定犯罪所定最重本刑之刑。　　　　　　　　　　　　　　　　　　　　　 　　　　　　　　中華民國刑法
第 339 條
意圖為自己或第三人不法之所有，以詐術使人將本人或第三人之
物交付者，處五年以下有期徒刑、拘役或科或併科五十萬元以下
罰金。
以前項方法得財產上不法之利益或使第三人得之者，亦同。
前二項之未遂犯罰之。　　　　　　　　　　　　　 　　　　　　　　　　　　　　　　　　　　　 　　　　　　　　　　第 335 條
意圖為自己或第三人不法之所有，而侵占自己持有他人之物者，
處五年以下有期徒刑、拘役或科或併科三萬元以下罰金。
前項之未遂犯罰之。　　　　　　　　　　　 　　　　　　　　　　　　　　　　　　　　　 　　　　　　　　　　　　　
附表
編號 時間 地點 提款金額 （新臺幣） 1 109年7月17日12時15分 臺北市○○區○○街000號7-11聯成門市 1,000元 2 109年7月17日12時56分 臺北市○○區○○○路○段00號南港富康郵局 1,000元 3 109年7月17日13時9分 臺北市○○區○○路00號全家興華店 20,000元 4 109年7月17日13時10分 臺北市○○區○○路00號全家興華店 20,000元 5 109年7月17日13時16分 臺北市○○區○○路000號7-11慈愛門市 20,000元 6 109年7月17日13時25分 臺北市○○區○○街0段000巷0號萊爾富港南店 20,000元